【裁判字號】    98,聲再,400
【裁判日期】    990209
【裁判案由】    偽造文書等
【裁判全文】
台灣高等法院刑事裁定              98年度聲再字第400號
再審聲請人
即受判決人  甲  ○
選任辯護人  謝志嘉律師
上列再審聲請人即受判決人因偽造文書案件，對於本院96年度重
上更(三)字第177號，中華民國97年3月21日第二審確定判決，甲○
部分（第一審案號：臺灣新竹地方法院84年度訴字第1091號。起
訴案號：臺灣新竹地方法院檢察署83年度偵字第7694、8172、
8205 、8690、10922、10924、10925號，84年度偵字第653、919
、1612、167 0、1708、2350、2466、2866、2981、3084、3175
、3192、3278〔原判決漏載〕、3505、3764、4167、4608、4714
、5263、5970、6411、6878、7012、7566、7913、8146、8223、
8255、8256、8257、8258、8357、8358、8359、8360、8361、8
362、8363、8433〔原判決漏載〕號），聲請再審，本院裁定如
下：
    主  文
再審之聲請駁回。
    理  由
一、聲請再審意旨略以：
  (一)原確定判決認再審聲請人即被告甲○係公司負責人，所犯81
    、82年度逃漏稅捐罪，係屬兩罪，應分論併罰（詳見判決書
    主文、第6頁第3至11行、第85頁第16至17行），惟嗣於理由
    欄又略以：「... 然被告甲○擔任全美昌公司負責人期間為
    81年8月20日起至86年10月23日止。因此，被告甲○就全美
    昌公司78年至81年度逃漏稅捐部分，並不構成稅捐稽徵法第
    41條罪責。此部分行為與前述論罪科刑部分，因有裁判上一
    罪關係，故不另為無罪諭知」，即就81年度逃漏稅捐罪部分
    ，同一事實，原確定判決卻於理由欄中，一則認為再審聲請
    人應構成犯罪，一則認為不應構成犯罪，而於主文欄又予以
    諭知科處罪刑，顯屬相互矛盾。就此部分，雖非「已經確定
    之裁判變更者」，惟依刑事訴訟法第420條第1項第4款之立
    法意旨，應准予再審，就前述科刑部分，改為諭知無罪之判
    決。
  (二)本件再審聲請人所犯「公司法規定之公司負責人，納稅義務
    人以詐術逃漏稅捐」之2罪，雖經原確定判決各處有期徒刑7
    月、7月，並各減為有期徒刑3月15日、3月15日，惟其犯罪
    行為發生於81年至82年間，其行為後，刑法第41條嗣於94年
    2 月2日修正，依刑法第2條第1項規定，應就新舊法予以比
    較，而適用最有利於行為人之舊法，亦即應依修正公佈施行
    前之刑法第41條得予易科罰金之規定，於主文諭知易科罰金
    之折算標準，始為允洽，原確定判決疏未為之，認事用法，
    顯有違誤。況依98年6月19日大法官會議釋字第662號解釋，
    宣告94年2月2日修正公布之現行刑法第41條第2項規定違憲
    ，並自該號解釋公布之日起失其效力，而大法官會議作成該
    號解釋時，本案尚在最高法院繫屬中，最高法院明知前開大
    法官解釋業經公布，原確定判決未及適用，竟未將原確定判
    決關於此部分撤銷自為判決或發回更審，核其判決，亦顯有
    違誤，應認前開大法官會議解釋屬原確定判決確定後發現之
    新證據，得據以聲請再審。
  (三)立法院於98年5月13日公布施行稅捐稽徵法增訂第48條之1：
    「納稅義務人自動向稅捐稽徵機關補報並補繳所漏稅款者，
    凡屬未經檢舉，未經稽徵機關或財政部指定之調查人員進行
    調查之案件，下列之處罰一律免除，其涉及刑事責任者，並
    得免除其刑。(一)本法第41條、第45條之處罰。(二)各稅法所定
    關於逃漏稅之處罰」，本件再審聲請人擔任全美昌公司負責
    人，於在職期間之83年12月間，曾自動補報並補繳80、82年
    度之營利事業所得稅（含利息），而全美昌公司涉嫌違反稅
    捐稽徵法一案，則係84年2月28日，始由新竹縣調查站進行
    搜索開始調查。足證此部分係屬未經檢舉，亦未經稽徵機關
    或財政部指定之調查人員進行調查前，即由再審聲請人自動
    補報並補繳所漏稅款，稅捐稽徵機關亦准其繳納在案。惟本
    案經歷次發回更審，至原確定判決前，始終未見國稅局函覆
    全美昌公司82年度之實際漏稅數字究為若干，復無催促補繳
    82年度之逃漏稅額或裁罰之通知，自應認定全美昌公司82年
    度之營利事業所得稅，業經再審聲請人自動繳納完畢，依前
    開規定，關於82年度涉嫌逃漏稅捐部分，要難對再審聲請人
    遽以稅捐稽徵法第41條之規定相繩。原確定判決固未及適用
    前開增訂之稅捐稽徵法第48條之1之規定，惟本案於最高法
    院審理中，前述增訂法條既已生效公布施行，最高法院未將
    原確定判決撤銷發回更審，復未敘明有何不適用前述增訂法
    條理由，顯有判決不適用法則或適用不當之違法。原確定判
    決既未待稅捐稽徵機關派員詳查核算全美昌公司82年度逃漏
    稅額確為若干，復未就偽造之工資表究為若干? 並對持有被
    偽造所得稅扣繳憑單暨冒名列於偽造工資表之證人予以傳訊
    ，即對再審聲請人論罪科刑，尤屬違法。從而，應認前述98
    年5月13日公布修正之稅捐稽徵法第48條之1，係屬原確定判
    決確定之後始發見之新證據，得據以為聲請再審之原因。
  (四)原確定犯罪事實欄認定再審聲請人之虛報薪資及逃漏稅額，
    係以台灣省北區國稅局84年11月27日北區國稅三第84106273
    號函為唯一證據，惟該局亦函覆本案係暫按本院提供工資明
    細表內載虛報薪資總額核估逃漏營利事業所得稅，至於實際
    漏稅數額，俟查核完竣另行回覆等語，嗣經本院審理中再次
    函詢國稅局新竹分局關於全美昌公司逃漏稅額，迄今未有查
    明回覆。而是否逃漏稅捐暨逃稅金額多寡，核與被告行為是
    否構成暨犯罪情節輕重，與量刑時刑期之長短攸關，自應詳
    查明確認定，在事實欄予以詳實記載，茲稅捐機關既尚未函
    覆，原確定判決即憑主觀臆測之詞，對再審聲請人論罪科刑
    ，且未在理由欄敘明何以不待稽徵機關查覆即予判決之理由
    ，即有依法應於審判期日調查之證據而未予調查，暨判決不
    載理由或所載理由矛盾之違法。且依大法官會議釋字第309
    號解釋、最高行政法院39年度判字第21號判例意旨，行政官
    署對於人民有所處罰，必須確實證明其違法之事實，倘不能
    證明違法事實之存在，其處罰即不能認為合法，且租稅處罰
    要求以明確違法事實為前提，不得以間接推計就蓋然性事實
    加以處罰。詎原確定判決逕依推估之逃漏營業所得稅金額，
    對再審聲請人論罪科刑，認事用法顯有違誤，應認大法官會
    議釋字第309號解釋係屬發見確實之新證據，得據為聲請再
    審之原因云云。
二、本件原確定判決，就再審請人甲○部分，認定事實略以：被
    告甲○於81年8月20日起至86年10月23日止，擔任全美昌營
    造股份有限公司負責人，為稅捐稽徵法第47條的刑罰主體，
    且是從事業務之人。甲○自78年至82年間，使用全美昌公司
    名義對外承包工程；鄭祝子為全美昌公司會計，負責工資表
    的整理；張家榮為全美昌公司經理，負責關於借牌及薪資所
    得工資表憑證業務。甲○與楊金木、張家榮及鄭祝子，自78
    年間起至81年8月19日止，共同基於明知不實事項而填製會
    計憑證及幫助逃漏稅捐（楊金木部分為逃漏稅捐）的概括犯
    意，於其承包工程所支付的工資未達稅捐機關認定的標準時
    ，即向楊義雄、許慶德及謝文光等購買由李進萬、曾順得、
    許慶德、宋阿興及簡文顯等製作表示請領工資的工資表，交
    與張家榮及鄭祝子。於上述各該年度均提供工資表，幫助全
    美昌公司逃漏78至80年度稅捐。81年8月20日起，甲○明知
    不實事項，而將自己、楊介榮及郭正雄前述工資支付情形，
    交與張家榮及鄭祝子，登載於其業務所掌文書扣繳憑單，連
    同不實工資表向稅捐機關持以申報稅捐，以不正方法使全美
    昌公司逃漏81至82年度稅捐。因認甲○於78至80年度持以請
    領工資之不實工資表申報稅收，幫助全美昌公司逃漏各該年
    度營利事業所得稅，以及81、82年度持請領工資之不實工資
    表申報稅收，使全美昌公司逃漏各該年度營利事業所得稅，
    致生損害於稅捐機關課稅的正確性，有觸犯刑法第216條、
    第215條、商業會計法第71條第1款、稅捐稽徵法第43條第1
    項、第41條之犯行，有原確定判決在卷可稽。
三、按刑事訴訟法所定再審制度，乃係針對原確定判決認定事實
    不當所為救濟程序，故提起再審，必以原確定判決認定事實
    錯誤為前提，如對於原確定判決所適用之法令不服，除合於
    非常上訴之要件，而得依法提起非常上訴外，要非再審程序
    所得救濟。查，再審聲請意旨(一)、(二)、(三)無非係以：原確定
    判決關於81年度逃漏稅捐罪部分，於理由欄中，一則認為應
    構成犯罪，一則認為不應構成犯罪，而於主文欄又予以諭知
    科處罪刑，顯屬相互矛盾，應為諭知無罪之判決；原確定判
    決未為刑法第41條之新舊法比較，諭知易科罰金之折算標準
    ，最高法院亦未依大法官會議釋字第662號解釋撤銷原確定
    判決發回更審，均有違誤，應認前開大法官會議解釋為新證
    據；原確定判決未及適用增訂之稅捐稽徵法第48條之1之規
    定，最高法院亦未依前開新增訂法律撤銷原確定判決發回更
    審，顯有判決不適用法則或適用不當之違法，應認該新增訂
    之稅捐稽徵法第48條之1為新證據云云，認原確定判決有違
    背法令而為判決之情。核前述再審聲請意旨(一)、(二)、(三)之理
    由係屬本案判決適用法令有無違誤之問題，按諸前揭說明，
    依法應屬非常上訴予以救濟之範疇，非得據為聲請再審之理
    由。
四、按「刑事訴訟法第420條第1項第6款所謂發見確實之新證據
    ，係指該證據於事實審法院判決前已經存在，為法院、當事
    人所不知，不及調查斟酌，至其後始行發見，且就證據本身
    形式上觀察，固不以絕對不須經過調查程序為條件，但必須
    顯然可認為足以動搖原有罪確定判決，而為受判決人無罪、
    免訴、免刑或輕於原判決所認罪名之判決者為限。故受理聲
    請再審之最後事實審法院，應就聲請再審理由之所謂「新證
    據」，是否具備事實審判決前已經存在，為法院、當事人所
    不知，事後方行發見之「嶄新性」(或稱「新規性」)，及顯
    然可認足以動搖原有罪確定判決，應為無罪、免訴、免刑或
    輕於原判決罪名之「顯然性」(或稱「確實性」)二要件，加
    以審查，為判斷應否准予開始再審之準據，二者均不可或缺
    ，倘未兼備上開學理上所謂「確實性」與「新規性」之二種
    再審新證據之特性，即不能據為再審之原因。」（最高法院
    86年度台抗字第477號裁判要旨參照)。查，再審聲請意旨(四)
    另稱，原確定判決未待稅捐稽徵機關查覆全美昌公司實際漏
    稅數額，逕依推估之逃漏營業所得稅金額，對再審聲請人論
    罪科刑，認事用法顯有違誤，應認大法官會議釋字第309號
    解釋係屬發見確實之新證據，得據為聲請再審之原因云云。
    上揭聲請再審之理由，無非係就本院更(三)審證據如何採酌認
    定之爭執，惟證據之調查，係屬法院之職權，而法院就調查
    證據之結果，本於自由心證之原則，而為斟酌取捨，是證據
    之證明力如何，係屬法院之職權範圍，原確定判決既已就再
    審聲請人涉案之證據、如何認定其違法之理由，予以審酌認
    定，並於理由欄中敘明（見原判決第74-85頁，理由欄「肆
    」），而其證據之取捨並無違反論理或經驗法則，即難認其
    所為之論斷係屬違法。況本院更(三)審判決後，再審聲請人上
    訴最高法院，亦經最高法院以98年度台上字第3950號判決敘
    明：「調查站人員至全美昌公司實施搜索，扣得『公司內部
    帳冊資料』、『工資統計表（78～83年）』、『工資表（78
    ～83年）』等，業據該公司經理張家榮確認無訛；參酌鄭祝
    子於調查站供述內容，並於檢察官訊問時仍稱其於調查站所
    述屬實，足證本件確經查扣購買之人頭工資表及其購買紀錄
    等相關資料，原確定判決就承辦人員彙整之總金額函詢北區
    國稅局，以為估算逃漏稅捐之金額，既有查扣之不實工資表
    等相關資料可考，並非無據，於法自難認違誤。而全美昌公
    司以不實工資表虛報薪資，製發各類所得扣繳暨免扣繳憑單
    ，而逃漏78至82年度之營利事業所得稅等情，亦據原確定判
    決依被害人之指述及檢舉書、綜合所得稅核定通知書、不實
    工資表、各類所得扣繳暨免扣繳憑單及北區國稅局覆函、查
    扣之公司內部帳冊等資料認定明確」等語，而認原確定判決
    並無違誤之處，判決再審聲請人上訴駁回，聲請人就屬法院
    職權認定之範疇任意予以指摘，自有未合。核與刑事訴訟法
    第420條第1項第6款所稱確實之新證據須具備「原確定判決
    前已經存在，為法院、當事人所不知，事後方行發見之『嶄
    新性』，及顯然可認足以動搖原有罪確定判決，應為無罪、
    免訴、免刑或輕於原判決罪名之『顯然性』」二要件不符，
    自非聲請再審之適法理由。至再審聲請意旨所舉，81年11月
    27日公布之大法官會議釋字第309號解釋為新證據，據為聲
    請再審之理由，核與刑事訴訟法第420條第1項第6款所稱確
    實之新證據須具備「原確定判決前已經存在，為法院、當事
    人所不知，事後方行發見之『嶄新性』之要件已有不符，自
    非聲請再審之適法理由。
五、綜上所述，聲請人本件再審之聲請，經核均無理由，應予駁
    回。
據上論結，應依刑事訴訟法第434條第1項，裁定如主文。
中    華    民    國    99    年    2     月    9     日
            刑事第十六庭審判長法  官  陳晴教
                              法  官  許增男
                              法  官  王敏慧
以上正本證明與原本無異。
如不服本裁定，應於收受送達後五日內向本院提出抗告狀。
                              書記官  丁淑蘭
中    華    民    國    99    年    2     月    9     日


司法院資訊處製作；財團法人民間司法改革基金會備份。
